臺北高等行政法院判決
                                     100年度訴字第1250號
                                   100年12月15日辯論終結
原      告　遠東航空股份有限公司
代　表　人　張綱維,樺壹租賃股份有限公司,富理門管理顧問股
　　　　　　份有限公司
訴訟代理人　黃宋丞　律師
          　林昇豪　律師
被      告　行政院原住民族委員會
代　表　人　孫大川（主任委員）
訴訟代理人　李述奇
            何岳儒　律師
複  代理人　莊振農　律師
上列當事人間原住民族工作權保障法事件，原告不服行政院中華
民國100 年5 月26日院臺訴字第1000097682號訴願決定，提起行
政訴訟，本院判決如下：
    主  文
原告之訴駁回。
訴訟費用由原告負擔。
　　事實及理由
一、事實概要：
    本件被告以原告標得國防部軍備局採購中心「國軍外離島官
    兵空運委商採購：臺北至馬公往返線等10項」等4 件政府採
    購案，於民國95年10月1 日至97年5 月13日履約期間內僱用
    員工總人數逾1 百人，惟進用原住民人數未達原住民族工作
    權保障法第12條第1 項之標準，乃依同條第3 項規定，以99
    年11月15日原民衛字第0990055088號處分書（下稱「原處分
    」）追繳原告原住民就業代金新臺幣（下同）1,362,816 元
    。原告認其於98年4 月30日經臺灣臺北地方法院98年度整抗
    字第1 號民事裁定准予重整，而被告所為本件應繳代金之處
    分，係屬重整裁定前成立之債權，被告未依公司法第297 條
    規定申報債權，亦未於重整計畫經關係人會議可決前補報，
    不得依重整程序受清償，且一旦重整完成，未申報之債權，
    依公司法第311 條第1 項第1 款規定，請求權即消滅。故原
    告不服，提起訴願，經行政院100 年5 月26日院臺訴字第10
    00097682號訴願決定駁回，遂提起本件行政訴訟。
二、本件原告主張：按公司法第296 條、第297 條及第311 條規
    定，被告所為本件應繳代金之處分，係屬重整裁定前成立之
    債權，如未經申報債權，不得依重整程序受清償，一旦重整
    完成，未申報之債權，請求權即消滅。本件原告於98年4 月
    30日業經臺灣臺北地方法院98年度整抗字第1 號民事裁定准
    予重整，申報債權期間自98年5 月1 日起至同年5 月28日止
    ，如國稅局、交通部民用航空局、交通部觀光局、臺北市勞
    工局等行政機關，皆於期限內申報重整債權。然原處分係要
    求原告就95年10月1 日起至97年5 月13日止，未依法定比例
    僱用足額原住民一事繳納代金，屬重整裁定前所成立之債權
    ，被告既未依限申報債權，亦未於重整計畫經關係人會議可
    決前補報，遲至原告之重整計畫經關係人會議表決通過近半
    年後，始逕自作成行政處分，認未依限申報之債權，得不依
    公司法之規定而受清償，故被告機關所為之原處分，實有違
    反行政程序法第4 條、第8 條及第9 條之情事，難謂於法有
    據。又按行政程序法第111 條第4 款、刑法第129 條及刑法
    第342 條之規定，因被告未依限申報債權，致未能依重整計
    畫受償，原告之負責人及重整人或處理相關業務之員工，實
    不得未依公司法之規定繳納代金，如依原處分繳納，有違反
    刑法第342 條背信罪之虞。又被告知悉此一重整債權既未申
    報，原告實已無庸繳納，此筆代金顯係為不應徵收之入款，
    被告卻無視公司法規定，違反行政程序法第9 條規定，作成
    系爭行政處分，有構成刑法第129 條犯罪之虞等語。並聲明
    ：訴願決定及原處分均撤銷。
三、被告則以：特別公課係由國家對特定人民以公權力課徵租稅
    以外之金錢義務，納入封閉之財政循環系統（特種基金專戶
    ），用以挹注國家特別支出之金錢給付義務。按原住民族工
    作權保障法第12條及政府採購法第98條等規定，應向原住民
    族綜合發展基金之就業基金繳納之代金，係國家為一定政策
    目標之需要，對於有特定關係之國民所課徵之公法上負擔，
    並限定其課徵所得之用途，性質上係特別公課，非屬被告對
    未達法定僱用比例之得標廠商施以行政處罰，故代金之核課
    處分，係將一個已存在之代金債權，透過行政處分之公示作
    用，對外宣示，故被告所核定代金之處分，與就代金核定處
    分後，所為權利之行使或移送強制執行，分屬不同階段之行
    為，尚不能混為一談。是以，原處分內容核定原告依法本應
    負擔之義務，無違反行政程序法第111 條第4 款規定之虞。
    至該代金債權能否依重整程序行使權利，則屬公司法關於重
    整規定之範疇，係屬另一問題，是自難以被告未於期限內申
    報重整債權，即認定該核課處分不合法而應予撤銷。原告主
    張被告未依法院裁定之期間申報系爭代金債權，已不得依重
    整程序行使權利，乃混淆行政處分之作成與行政處分之實現
    或執行程序，顯不足採等語，資為抗辯。並聲明：原告之訴
    駁回。
四、上開事實概要欄所述為兩造所不爭執，並有國防部軍備局採
    購中心「國軍外離島官兵空運委商採購：臺北至馬公往返線
    等10項」等4 件政府採購案之標案資料影本、被告99年11月
    15日原民衛字第0990055088號處分書影本、臺灣臺北地方法
    院98年4 月30日98年度整抗字第1 號民事裁定影本、臺灣臺
    北地方法院99年5 月31日98年度整字第1 號影本、行政院10
    0 年5 月26日院臺訴字第1000097682號訴願決定書影本在卷
    可稽（本院卷第52頁、答辯卷第139 至154 頁、本院卷第30
    至42頁、第43至47頁、第49至52頁），自堪認為真正。
五、本件之爭點為：(一)原告於98年4 月30日經法院裁定重整，被
    告是否因未於申報債權期間98年5 月1 日至98年5 月28日向
    原告申報債權，且未於重整計畫經關係人會議可決前補報，
    已不得依重整程序受清償，故不得作成原處分向原告追繳代
    金？(二)被告嗣於99年11月15日作成系爭命原告繳納代金之處
    分，是否因所為觸犯刑法第129 條罪嫌，且會致原告員工觸
    犯刑法第342 條背信罪嫌，而使該行政處分因而違法？本院
    判斷如下：
(一)、按「依政府採購法得標之廠商，於國內員工總人數逾一百人
    者，應於履約期間僱用原住民，其人數不得低於總人數百分
    之一。……得標廠商進用原住民人數未達第1項標準者，應
    向原住民族綜合發展基金之就業基金繳納代金。」、「前項
    及第12條第3 項之代金，依差額人數乘以每月基本工資計算
    。」原住民族工作權保障法第12條第1 項、第3 項及第24條
    第2 項分別定有明文。又「本法所稱採購，指工程之定作、
    財物之買受、定製、承租及勞務之委任或僱傭等。」「本法
    所稱勞務，指專業服務、技術服務、資訊服務、研究發展、
    營運管理、維修、訓練、勞力及其他經主管機關認定之勞務
    。」、「本法所稱廠商，指公司、合夥或獨資之工商行號及
    其他得提供各機關工程、財物、勞務之自然人、法人、機構
    或團體。」、「得標廠商其於國內員工總人數逾一百人者，
    應於履約期間僱用身心障礙者及原住民，人數不得低於總人
    數百分之二，僱用不足者，除應繳納代金，並不得僱用外籍
    勞工取代僱用不足額部分。」亦為政府採購法第2 條、第7
    條第3 項、第8 條及第98條所明定。而行政院公共工程委員
    會依政府採購法第113 條之授權訂定施行細則，其中行為時
    該法施行細則第107 條規定：「本法第98條所稱國內員工總
    人數，依身心障礙者保護法施行細則第12條第1 項規定辦理
    ；所稱履約期間，自訂約日起至廠商完成履約事項之日止。
    依本法第98條計算得標廠商於履約期間應僱用之身心障礙者
    及原住民之人數時，各應達國內員工總人數百分之一，並均
    以整數為計算標準，未達整數部分不予計入。」第108 條規
    定：「得標廠商僱用原住民之人數不足前條第2 項規定者，
    應於每月10日前依僱用人數不足之情形，向原住民中央主管
    機關設立之原住民族就業基金專戶，繳納上月之代金。前項
    代金之金額，依差額人數乘以每月基本工資計算；不足一月
    者，每日以每月基本工資除以30計。」經核上開規定係就政
    府採購法第98條所稱「國內員工總人數」、「履約期間」及
    「代金金額」如何認定、計算之細節性、技術性事項所為之
    規範，並未牴觸母法之授權範圍及內容，且與原住民族工作
    權保障法及身心障礙者保護法之立法意旨相符，自得予以適
    用。又此種代金之核課，係由國家對特定人民以公權力課徵
    租稅以外之金錢義務，納入封閉之財政循環系統（特種基金
    專戶），用以挹注國家特別支出之金錢給付義務。依原住民
    族工作權保障法第12條及政府採購法第98條等規定，僱用原
    住民未達法定比例之得標廠商，應向原住民族綜合發展基金
    之就業基金繳納代金，係國家為一定政策目標之需要，對於
    有特定關係之國民所課徵之公法上負擔，性質上係特別公課
    ，業為司法院釋字第593 號解釋意旨所肯認。而此種代金之
    核課處分，係透過作成行政處分之方式，將此種代金債權之
    金額加以確定與宣示，此與該債權在行政執行過程中所應受
    到之公、私法限制，乃行政處分能否執行實現之別一問題，
    非可混為一談（最高行政法院96年度裁字第1967號裁判意旨
    參照）。
(二)、復按「裁定重整後，公司之破產、和解、強制執行及因財產
    關係所生之訴訟等程序，當然停止。」、「對公司之債權，
    在重整裁定前成立者，為重整債權；其依法享有優先受償權
    者，為優先重整債權；其有抵押權、質權或留置權為擔保者
    ，為有擔保重整債權；無此項擔保者，為無擔保重整債權；
    各該債權，非依重整程序，均不得行使權利。」「重整債權
    人，應提出足資證明其權利存在之文件，向重整監督人申報
    。經申報者，其時效中斷；未經申報者，不得依重整程序受
    清償。... 前二項應為申報之人，因不可歸責於自己之事由
    ，致未依限申報者，得於事由終止後15日內補報之。但重整
    計劃已經關係人會議可決時，不得補報。」「公司重整完成
    後，有左列效力：一、已申報之債權未受清償部分，除依重
    整計畫處理，移轉重整後之公司承受者外，其請求權消滅；
    未申報之債權亦同。」公司法第294 條、296 條第1 項、第
    297 條、第311 條第1 項第1 款分別定有明文。可知，公司
    經裁定重整後，重整債權人固應依限申報債權，否則無法享
    受優先受償權，且於重整完成後，請求權可能因之消滅。然
    承上所述，行政機關核課代金之處分，與就該代金核定處分
    後，所為之權利之行使或移送強制執行，分屬不同階段之行
    為，尚不能混為一談。故倘有依法應納之代金債務，行政機
    關仍應依法作成處分。至繳納義務人如對該核課代金之處分
    有所不服，得依法尋求救濟，惟與該代金債權得否依重整程
    序行使權利，尚屬二事。
(三)、原告標得國防部軍備局採購中心「國軍外離島官兵空運委商
    採購：臺北至馬公往返線等10項」等4 件政府採購案，於95
    年10月1 日至97年5 月13日履約期間內僱用員工總人數逾1
    百人，惟進用原住民人數未達原住民族工作權保障法第12條
    第1 項之標準，經被告以99年11月15日原民衛字第09900550
    88號處分書作成原處分追繳就業代金1,362,816 元。原告雖
    陳稱其已於98年4 月30日經臺灣臺北地方法院98年度整抗字
    第1 號民事裁定准予重整，本件代金債權，係屬重整裁定前
    成立之債權，被告未依公司法第297 條規定申報債權，亦未
    於重整計畫經關係人會議可決前補報，已不得依重整程序受
    清償，且一旦重整完成，其債權依公司法第311 條第1 項第
    1 款規定，請求權即歸消滅，認被告作成原處分係屬違法，
    且將致其承辦人員身罹刑法第129 條違法徵收罪嫌，及原告
    員工有觸犯刑法第342 條背信罪嫌之虞，應予撤銷云云。然
    按被告作成核課代金之原處分，與就該代金核定處分後，所
    為之權利行使或移送強制執行，乃分屬不同階段之行為，不
    能混為一談，已如上述。且本件原告迄於被告作成系爭處分
    時，猶未完成公司重整，則迄至斯時，被告之代金債權依諸
    公司法第311 條第1 項第1 款規定之反面解釋，其請求權並
    未消滅，是被告據以作成原處分核課原告欠繳之代金債務，
    於法自屬有據，自更無使被告承辦人員身罹刑法第129 條違
    法徵收罪嫌，或使原告員工觸犯刑法第342 條背信罪嫌之虞
    ，原告上開辯稱，係屬誤解。至被告作成系爭處分確定後，
    該代金債權得否依重整程序行使權利，乃屬別一問題，如被
    告違反公司法第296 條第1 項規定意旨主張不依重整程序行
    使權利，原告自得依法聲明異議，尋求救濟，自不待言，併
    此敘明。
六、綜上所述，原告上開所訴各節，均非可採，原處分並無違誤
    ，訴願決定遞予維持，亦無不合，原告徒執前詞，訴請判決
    如其聲明所示，為無理由，應予駁回。
七、本件判決基礎已臻明確，兩造其餘之攻擊防禦方法及訴訟資
    料經本院斟酌後，核與判決不生影響，無一一論述之必要，
    併予敘明。
據上論結，本件原告之訴為無理由，依行政訴訟法第98條第1項
前段，判決如主文。
中　　華　　民　　國　　100 　年　　12　　月　　29 　日
        　　　　　　臺北高等行政法院第六庭
                              審判長法  官　闕  銘  富
                                    法  官  林  育  如
                                    法  官  黃  桂  興
上為正本係照原本作成。
如不服本判決，應於送達後20日內，向本院提出上訴狀並表明上
訴理由，如於本判決宣示後送達前提起上訴者，應於判決送達後
20日內補提上訴理由書（須按他造人數附繕本）。
中　　華　　民　　國　　100 　年　　12　　月　　29 　日
            　　　　　　　　　　    書記官　李　承　翰